【裁判字號】    99,交聲,70
【裁判日期】    990211
【裁判案由】    聲明異議
【裁判全文】
臺灣高雄地方法院交通事件裁定          99年度交聲字第70號
原處分機關  交通部公路總局高雄區監理所
異  議  人
即受處分人  甲○○
上列受處分人因違反交通道路管理處罰條例案件，對於交通部公
路總局高雄區監理所中華民國98年12月4 日所為之處分（原處分
案號：高監自裁字第裁80-NO0000000號），聲明異議，本院裁定
如下：
    主  文
原處分撤銷。
    理  由
一、本件原處分機關交通部公路總局高雄區監理所（下稱原處分
    機關）移送意旨略以：異議人即受處分人（下稱受處分人）
    甲○○於民國97年5 月31日23時29分許，駕駛車牌號碼T3－
    4612號自用小客車，行經高雄縣岡山鎮○○路觀音橋前時，
    因飲用酒類後已不能安全駕駛交通工具，經警測得其呼氣酒
    精濃度達到每公升0.61毫克，而有「汽車駕駛人酒精濃度超
    過規定標準」之違規事項，經高雄縣政府警察局岡山分局員
    警以高警交字第NO0000000 號舉發違規通知單舉發，通知聯
    則由警當場交付受處分人。原處分機關乃復於98年12月4日
    以高監自裁字第裁80－NO0000000 號裁決書，依道路交通管
    理處罰條例第35條第1 項、第1 款、第24條之規定，裁處受
    處分人應罰鍰新臺幣（下同）49,500元，吊扣其小型車普通
    駕駛執照12個月，並應參加道路交通安全講習。該裁決書並
    經交通部公路總局高雄區監理所於98年12月9 日寄存於高雄
    路竹郵局（鳳山65支局）。按緩起訴處分乃附條件之不起訴
    處分，檢察官為緩起訴處分時，依刑事訴訟法第253 條之2
    第1 項之規定，對被告所為之指示及課與之負擔，係一種特
    殊的處遇措施，並非刑罰，本件仍應依行政罰法第26條第2
    項之規定，按道路交通管理處罰條例之規定裁罰，故本所於
    98年12月4 日對受處分人所為之上開裁罰，於法應無不合云
    云。
二、本件異議意旨略以：受處分人業因上開違規事實，受上開緩
    起訴處分，並依檢察官所命按期支付國庫3 萬元，今原處分
    機關再裁處罰鍰49,500元，顯違反一事不二罰之原則，爰依
    法聲明異議，請求撤銷上開行政罰鍰49500 元云云。
三、按汽車駕駛人，駕駛汽車經測試檢定酒精濃度超過規定標準
    者，處新臺幣15,000元以上60,000元以下罰鍰，並當場移置
    保管該汽車及吊扣其駕駛執照1 年；汽車駕駛人，經裁判確
    定處以罰金低於本條例第92條第3 項所訂最低罰鍰基準規定
    者，應依本條例裁決繳納不足最低罰鍰之部分，又汽車駕駛
    人，有道路交通管理處罰條例第35條第1 項規定之情形者，
    應接受道路交通安全講習，道路交通管理處罰條例第3 條第
    8 款、第35條第1 項第1 款、第8 項、第24條第1 項第2 款
    分別定有明文。而汽車駕駛人飲用酒類或其他類似物後，吐
    氣所含酒精濃度超過每公升0.25毫克或血液中酒精濃度超過
    百分之0.05以上者，不得駕車，道路交通安全規則第114 條
    第2 款復定有明文。
四、按道路交通管理處罰條例所規定之罰則，本質上係屬行政罰
    ，此觀該條例中就交通違規行為所定法律效果包括行政罰法
    第1 條、第2 條所定之罰鍰、記點、吊扣證照等行政罰在內
    即明。是違反道路交通管理處罰條例之裁罰事件，自有行政
    罰法之適用。而94年2 月5 日公布，於95年2 月5 日施行之
    行政罰法第26條則規定：「一行為同時觸犯刑事法律及違反
    行政法上義務規定者，依刑事法律處罰之。但其行為應處以
    其他種類行政罰或得沒入之物而未經法院宣告沒收者，亦得
    裁處之。前項行為如經不起訴處分或為無罪、免訴、不受理
    、不付審理之裁判確定者，得依違反行政法上義務規定裁處
    之」。上開行政罰法第26條於本件聲明異議事件之適用，尚
    有數應先敘明之點，分述如下：
  (一)上開行政罰法第26條之立法目的，在於一行為同時觸犯刑事
    法律並違反行政法上之義務規定時，因刑罰與行政罰同屬對
    不法行為之制裁，而刑罰之懲罰作用較強，故依刑事法律處
    罰，即足資警惕時，實無一事二罰再處行政罰之必要；且刑
    事法律處罰，由法院依法定程序為之，法律程序正當性之要
    求最為嚴格，應予優先適用，故同時觸犯刑事法律及違反行
    政法上義務規定之一行為，行政機關得否科以與刑罰相類之
    行政罰處罰（即罰鍰），端視該行為之刑事訴追或審判程序
    終局結果而定，在刑事訴追、審判程序尚未終局確定前，行
    政機關自不得逕予裁罰；但罰鍰以外之沒入或其他種類行政
    罰，因兼具維護公共秩序之作用，為達行政目的，行政機關
    仍得併予裁處。
  (二)又按檢察官為緩起訴處分者，得命被告於一定期間內遵守或
    履行左列各款事項：一、向被害人道歉。二、立悔過書。三
    、向被害人支付相當數額之財產或非財產上之損害賠償。四
    、向公庫或指定之公益團體、地方自治團體支付一定之金額
    。五、向指定之公益團體、地方自治團體或社區提供40小時
    以上240 小時以下之義務勞務。六、完成戒癮治療、精神治
    療、心理輔導或其他適當之處遇措施。七、保護被害人安全
    之必要命令。八、預防再犯所為之必要命令。檢察官命被告
    遵守或履行前項第3 款至第6 款之事項，應得被告之同意；
    第3 款、第4 款並得為民事強制執行名義。第1 項情形，應
    附記於緩起訴處分書內。第1 項之期間，不得逾緩起訴期間
    。被告於緩起訴期間內，有左列情形之一者，檢察官得依職
    權或依告訴人之聲請撤銷原處分，繼續偵查或起訴：一、於
    期間內故意更犯有期徒刑以上刑之罪，經檢察官提起公訴者
    。二、緩起訴前，因故意犯他罪，而在緩起訴期間內受有期
    徒刑以上刑之宣告者。三、違背第253 條之2 第1 項各款之
    應遵守或履行事項者。刑事訴訟法第253 條之2 、第253 條
    之3 第1 項定有明文。
  (三)可知緩起訴處分之內容、要件均與依同法第252 條所為之絕
    對不起訴處分迥異，乃介於起訴與同法第253 條所定之微罪
    職權不起訴間之緩衝設計，而緩起訴處分形式上固非如易科
    罰金，係以支付金錢作為自由刑之替代，惟如被告遵守或履
    行檢察官依刑事訴訟法第253 條之2 第1 項各款所命於一定
    期間內應遵守或履行之事項，即得免遭檢察官聲請簡易判決
    處刑或起訴，依此觀之，該等應遵守或履行之事項，除同條
    項第1 款到第3 款，為附帶民事訴訟制度或另行提起民事訴
    訟之代替，及同條項第6 款到第8 款，為刑事保安處分之代
    替外，同條項第4 款命被告向國庫或公益團體支付一定金額
    之部分，按同條第2 項後段之規定既得為民事強制執行名義
    ，即與刑事訴訟法第470 條之設計相似（易科罰金則無類似
    之設計），受處分人之財產權因上開緩起訴處分而遭剝奪，
    縱經被告同意，仍具有強制性及懲罰性。對被告而言，仍有
    財產減少及自由受限之影響，在性質上具有實質制裁之效果
    ，是緩起訴處分之被告，依檢察官所命，向國庫或公益團體
    繳納捐款者，乃係履行檢察官緩起訴處分之命令，在性質上
    當屬處分金，而與刑罰之罰金刑無異。廣義而言，此款之應
    遵守或履行之事項，應屬「實質刑事法律處罰」，而有行政
    罰法第26條第1 項一事不二罰規定之適用。
  (四)再由制度機能之確保觀之，緩起訴處分實質上既非不能證明
    行為人之犯罪事實，如命為支付一定金額之負擔或勞務之履
    行，與實質受罰無異，自與上開行政罰法第26條第2 項列舉
    之不起訴處分等情形迥然有別，仍無從比附援引而為相同之
    處置。如若不然，則刑事被告如經法院循審判程序判處罰金
    或得以易科罰金之拘役或有期徒刑，無論執行之情形如何，
    均得以援用行政罰法第26條第1 項之規定，免於處以行政秩
    序罰之雙重不利益；至於藉由緩起訴處分遵守或履行刑事訴
    訟法第253 條之2 第1 項第4 款而節省司法資源者，在其財
    產權、自由權基於實質懲罰目的而遭受剝奪之餘，卻仍另須
    繳納一定金額之行政罰鍰，其結果勢必降低刑事被告接受緩
    起訴處分之意願，而反噬緩起訴處分替代繁複刑事審判程序
    之制度性機能。且由立法歷程觀之，刑事訴訟法第253 條之
    1 第1 項係91年2 月8 日增訂，行政罰法則於94年2 月5 日
    公布，制定在後之行政罰法第26條第2 項既僅臚列「不起訴
    處分或無罪、免訴、不受理、不付審理之裁判確定者」，排
    除一事不二罰原則之適用，而未將「緩起訴處分」一併納入
    ，應係立法者有意排除，而非法律漏洞，行政罰法第26條第
    2 項既未將緩起訴處分列舉其中，本於「例外規定從嚴解釋
    」之法理及前揭說明，自不能將條文中「不起訴處分」之範
    圍，擴及於性質顯不相同之「緩起訴處分」。應自行政罰法
    第26條規定立法意旨為有利於行為人之解釋，認應受行政裁
    罰之行為，關於罰鍰部分，同一事實如經緩起訴處分並命被
    告遵守或履行刑事訴訟法第253 條第1 項第3 款、第4 款之
    事項確定者，亦有行政罰法第26條第1 項明定一事不二罰原
    則之適用。
  (五)再按94年12月28日修正公布，並於95年7 月1 日施行之道路
    交通管理處罰條例第35條第8 項規定：「前項汽車駕駛人，
    經裁判確定處以罰金低於本條例第92條第3 項所訂最低罰鍰
    基準規定者，應依本條例裁決繳納不足最低罰鍰之部分」，
    對照行政罰法第26條關於一事不二罰之規定，係於94年2 月
    5 日公布，於95年2 月5 日施行，顯見上開道路交通管理處
    罰條例之修正，乃為因應法院適用行政罰法第26條後，在酒
    後駕車違規應受刑事處罰者，罰金處罰額度低於行政罰鍰之
    流弊，參以大法官會議釋字第503 號解釋雖揭示：「…違反
    作為義務之行為，同時構成漏稅行為之方法而處罰種類相同
    者，如從其一重處罰已足達成行政目的時，即不得再就其他
    行為併予處罰，始符憲法保障人民權利之意旨」之法理，然
    上開大法官解釋亦未禁止立法者針對前揭刑事處罰偏低所產
    生不合理之流弊而特別立法補繳差額。故在確定判決所處罰
    金刑低於道路交通管理處罰條例第92條第3 項所訂之最低罰
    鍰基準之情形，同條例第35條之規定，顯然對行政罰法第26
    條第1 項之適用，具有補充之作用，行政機關非不得為「達
    成行政目的」，裁決繳納罰金不足最低罰鍰之部分。
  (六)是參諸上揭說明，緩起訴處分之被告依檢察官命令，向國庫
    或公益團體支付一定之金額者，在性質上既與刑罰之罰金無
    異，從而，道路交通管理處罰條例第35條第8 項所規定之「
    罰金」，除受刑法罰金刑之宣告外，解釋上應包括依檢察官
    緩起訴處分所命向國庫或公益團體支付一定金額之情形在內
    。被告如已依檢察官緩起訴處分所命，向國庫或公益團體支
    付一定之金額，即已履行檢察官為緩起訴處分所課予之負擔
    ，核與道路交通管理處罰條例第35條第8 項所定之「經裁判
    確定處以罰金」情形無異，倘其所支付之一定金額未低於同
    條例第92條第3 項所訂之最低罰鍰基準規定者，依行政罰法
    第26條第1 項之規定，即不應再受同種類之行政罰鍰制裁；
    惟如其所支付之一定金額低於同條例第92條第3 項所訂之最
    低罰鍰基準規定時，依道路交通管理處罰條例第35條第8 項
    之規定，交通裁罰機關自仍得就該不足部分另處罰鍰。然而
    ，上開行政罰法第26條第2 項及道路交通管理處罰條例既均
    規定須「裁判確定」，則交通裁罰機關依上開行政罰法第26
    條第2 項之規定另為裁決處罰或依上開道路交通管理處罰條
    例第35條第8 項就不足部分補為處罰時，即須待緩起訴處分
    實質確定時（即緩起訴猶豫期間經過而未經撤銷），始得為
    之。蓋緩起訴處分須待緩起訴之猶豫期間屆滿，復未經撤銷
    緩起訴時，始發生實質之禁止再訴之確定力，因此酒後駕車
    同時觸犯公共危險犯行，行為人雖經緩起訴處分，然於緩起
    訴處分實質確定前，行為人隨時有受撤銷緩起訴再受刑事追
    訴之風險，行政機關自不得就同一事由裁處行為人罰鍰處分
    ，以免行為人受有一事二罰之危險。臺灣高等法院暨所屬法
    院96年法律座談會刑事類提案第36號決議亦同此見解。是在
    緩起訴處分尚未實質確定前（即緩起訴猶豫期間經過而未經
    撤銷），行政機關尚無得依上開行政罰法第26條第2 項之規
    定另為裁決處罰或依上開道路交通管理處罰條例第35條第8
    項就不足部份補為處罰之餘地。
五、本件受處分人酒後駕車之同一行為，同時觸犯刑罰法律並違
    反行政法上義務，經檢察官為緩起訴處分確定，揆諸上開說
    明，本院自應就有無再適用道路交通管理處罰條例裁處行政
    罰鍰之必要予以審酌。經查：
  (一)受處分人於97年5 月31日23時29分許，駕駛車牌號碼T3－
    4612號自用小客車，行經高雄縣岡山鎮○○路觀音橋前時，
    因飲用酒類後已不能安全駕駛交通工具，經警方攔檢而測得
    其呼氣酒精濃度達到每公升0.61毫克，而有「汽車駕駛人酒
    精濃度超過規定標準」之違規事項，經高雄縣政府警察局岡
    山分局員警依違反道路交通管理處罰條例第35條第1 項第1
    款，以高警交字第NO0000000 號舉發違規通知單舉發，並移
    送臺灣高雄地方法院檢察署偵辦，而該署檢察官於97年6 月
    24日以97年度偵字第16810 號為緩起訴處分，經職權送再議
    後，復經臺灣高等法院高雄分院檢察署檢察官於97年7 月29
    日以97年度上職議字第3441號駁回再議確定（維持原處分）
    ，其緩起訴期間2 年，自97年7 月29日起至99年7 月28日止
    ，並應於緩起訴處分確定之日起3 個月內，向國庫支付3 萬
    元，而於97年10月29日履行完畢，其緩起訴處分期間迄今尚
    未屆滿等情，有高警交字第NO0000000 號舉發違反道路交通
    管理事件通知單、臺灣高雄地方法院檢察署檢察官97年度偵
    字第16810 號緩起訴處分書、臺灣高等法院高雄分院檢察署
    檢察官97年度上職議字第3441號處分書、臺灣高雄地方法院
    檢察署檢察官執行緩起訴處分命令通知書、臺灣高雄地方法
    院檢察署繳納緩起訴金通知單、臺灣高雄地方法院檢察署自
    行收納款項統一收據、臺灣高等法院被告前案紀錄表各1 份
    在卷可稽，並經本院依職權調取臺灣高雄地方法院檢察署97
    年度緩字第2826號緩起訴執行卷宗、97年度偵字第16810 號
    偵查卷宗查核無誤，堪信為真實。
  (二)原處分機關於98年12月4 日以高監自裁字第裁80－NO000000
    0 號裁決書，依道路交通管理處罰條例第35條第1 項第1 款
    、第24條之規定，裁處受處分人應罰鍰49,500元，吊扣其小
    型車普通駕駛執照12個月，並應參加道路交通安全講習；該
    裁決書並經交通部公路總局高雄區監理所於98年12月9 日寄
    存於高雄路竹郵局（鳳山65支局）等情，亦有交通部公路總
    局高雄區監理所98年12月4 日高監自裁字第裁80－NO000000
    0 號違反道路交通事件裁決書、交通部公路總局高雄區監理
    所送達證書附卷可稽。受處分人則於98年12月30日至交通部
    公路總局高雄區監理所聲明異議，有該所蓋於受處分人聲明
    異議狀之收文章在卷可憑。
  (三)綜上所述，本件受處分人既因同一酒後駕車事實同時觸犯刑
    事法律及違行政法上義務，其緩起訴期間於99年7 月28日方
    屆滿，於緩起訴處分尚未實質確定前（即緩起訴猶豫期間經
    過而未經撤銷），原處分機關尚無從依上開行政罰法第26條
    第2 項之規定另為裁決處罰或依上開道路交通管理處罰條例
    第35條第8 項就不足部份補為處罰之餘地，是原處分機關於
    緩起訴期間屆滿前，即於98年12月4 日逕以受處分人酒精濃
    度超過規定標準而對其裁處罰鍰49,500元部分，即有可議之
    處，應由本院予以撤銷，由原處分機關視緩起訴處分之終局
    執行結果，另為適法之處分。惟按聲明異議屬司法救濟途徑
    之一種，由法院審查受處分人所涉違規事實是否成立，及原
    處分機關所適用之法條是否正確，裁罰是否適當，因法院負
    有司法審查之作用，以本案而言，就罰鍰、吊照及安全講習
    等處罰效果，應一併審理，並重為諭知，有臺灣高等法院暨
    所屬法院98年法律座談會刑事類提案第23號決議及審查意見
    可資參照。是原處分機關裁處受處分人吊扣駕駛執照12個月
    及施以道安講習部分，雖屬其他種類之行政裁罰，仍應由本
    院一併予以撤銷，待原處分機關視緩起訴處分之終局執行結
    果，再一併為適法之處分。爰撤銷原處分全部如主文所示。
七、據上論斷，應依道路交通管理處罰條例第87條第2 項，道路
    交通案件處理辦法第20條前段，裁定如主文。
中    華    民    國    99    年    2     月    11    日
                  交通法庭  法  官  張凱鑫
上正本證明與原本無誤。
如不服本裁定，應於收受送達後5日內向本院提起抗告。
中    華    民    國    99    年    2     月    11    日
                            書記官  董明惠

司法院資訊處製作；財團法人民間司法改革基金會備份。
